臺灣高等法院臺南分院刑事判決
　　　　　　　　　　　　　　 96年度重交上更(三)字第335號
上　訴　人　臺灣嘉義地方法院檢察署檢察官
被　　　告　甲○○
上列上訴人因被告公共危險案件，不服臺灣嘉義地方法院89年度
交訴字第98號中華民國90年3月16日第一審判決 （起訴案號：臺
灣嘉義地方法院檢察署89年偵字第5123號），提起上訴，判決後
，經最高法院第三次發回更審，本院判決如下：
    主  文
上訴駁回。
    理  由
一、公訴要旨：
（一）起訴事實：甲○○於民國89年4月29日下午4時35分許，駕
      駛Ｊ7─4945號小貨車（下稱系爭小貨車），自嘉義縣中
      埔鄉隆興村140之1號前路肩，西往東，應注意車前狀況，
      及兩車併行間隔，並隨時採取必要安全措施，依當時情節
      ，應注意能注意，而未注意前方行車動態，適丙○○駕駛
      ＺＵＣ─157號重機車，附載乙○○，由東往西駛至，致
      甲○○所駕系爭小貨車右側車身，撞及丙○○右手臂，致
      丙○○人車倒地，丙○○右手臂及手肘受有表皮擦傷，乙○○受有右側開放性髕骨骨折、右側膝前面開放性傷口、
      左側足及第三趾損傷等傷後（過失傷害部分，已判處有期
      徒刑二月確定），甲○○見狀，竟未停車施救，等候警方
      處理，反駕車加速逃逸。
（二）起訴法條：刑法第185條之4。
（三）起訴證據：
      1.告訴人丙○○、乙○○指訴被告有駕車肇事逃逸事實。
      2.被告坦承「對方撞上我們車，摔到路中央」等語。且案
        發後被告車輛未在現場。
      3.乙○○之仁友醫院－和睦分院89年6月9日診斷證明書一
        紙附卷可稽。
二、本院之判斷
（一）按犯罪事實應依證據認定之，無證據不得認定犯罪事實；
      又不能證明被告犯罪者，應諭知無罪之判決，刑事訴訟法
      第154條第2項、第301條第1項分別定有明文。而認定犯罪
      事實所憑之證據，雖不以直接證據為限，間接證據亦包括
      在內，然無論直接或間接證據，其為訴訟上之證明，須於
      通常一般之人均不致有所懷疑，而得確信其為真實之程度
      者，始得據為有罪之認定，倘其證明尚未達到此一程度，
      而有合理之懷疑存在，致使無從形成有罪之確信，根據罪
      疑唯輕、罪疑唯有利被告之原則，即不得遽為不利被告之
      認定（最高法院76年臺上字第4986號著有判例可參）。又
      事實認定，應憑證據，如未能發現相當證據，或證據不足
      以證明，自不能以推測或擬制之方法，為裁判基礎（最高
      法院40年臺上字第86號判例參照）。再告訴人之告訴，本
      以使被告受刑事訴追為目的，故其陳述是否與事實相符，
      自應調查其他證據，以資審認，苟其所為攻擊之詞，尚有
      瑕疵，則在此瑕疵未予究明以前，即不能遽採為斷罪之基
      礎（最高法院69年臺上字第1531號判決參照）。次按刑事
      訴訟法第161條第1項規定：檢察官就被告犯罪事實，應負
      舉證責任，並指出證明之方法。因此，檢察官對於起訴之
      犯罪事實，應負提出證據及說服之實質舉證責任。倘其所
      提出之證據，不足為被告有罪之積極證明，或其指出證明
      之方法，無從說服法院以形成被告有罪之心證，基於無罪
      推定之原則，自應為被告無罪判決之諭知，最高法院92
      年臺上字第128號亦著有判例可參。
（二）訊據被告甲○○堅決否認有何肇事遺棄之犯行，辯稱：本
      件車禍發生時，我和我表哥在聊天，警察來的時候我是在
      睡覺。車子是我弟弟的，他停放在我那裡，我是因為要載
      我表哥回去才去開車，並非肇事後逃離現場；告訴人丙○○、乙○○就本件車禍發生之指訴，顯有瑕疵，自難僅憑
      告訴人之指訴，遽認被告涉有肇事遺棄之犯行等語。
（三）經查：
    1.按刑法第185條之4肇事致人死傷逃逸罪，行為人之駕車肇
      事致人死傷雖非出於故意，但仍須知悉肇事致人死傷之事
      實，猶故為逃逸，始足當之。若行為人不知其已肇事並致
      人死傷，縱然逃逸，亦與本罪之構成要件不合。是該條所
      謂「逃逸」係指行為人主觀上對其駕駛動力交通工具肇事
      致人死傷已有認識，客觀上並有擅自離開肇事現場之行為
      而言。雖刑法第185條之4之肇事致人死傷逃逸罪，並無處
      罰過失犯之規定，是行為人對於因其肇事而發生死傷之事
      實，固不以明知為必要，但仍須證明行為人對於肇事致人
      死傷之事實有所認識，而有逃逸之不確定故意，始足當之
      。
    2.告訴人丙○○、乙○○固指被告肇車逃逸事實，然依下所
      述，其指訴尚非可取：
    ａ肇事時間部分：告訴人丙○○、乙○○於警訊及原審均供
      稱：本件案發時間，為89年4月29下午4時35分等語（見警
      卷3背面、7頁背面、原審卷12頁）。然告訴人乙○○於本
      院上訴審及本院更一審改稱：發生車禍時間，為89年4月
      29日下午2點許，送去醫院是下午4點35分等語（見本院上
      訴卷23頁、更一卷37頁）。觀諸上開供述，告訴人乙○○
      對肇事時間，所為供述，前後不一，且與告訴人丙○○供
      述矛盾，自難採信。而告訴人丙○○於偵查中陳稱：「（
      車禍後多久警方到達現場？）約二十分，車禍後小貨車離
      開現場」等語（見偵字第4235號偵查卷7頁正面），而證
      人即到場處理車禍之警員邱士智於本院更二審到庭結證：
      「（當天經過民眾報案以後，你到現場時間是幾點？）應
      該是下午，確實時間忘記了。」等語（見本院更二審卷51
      頁），又警員到達現場所繪製之道路交通事故調查報告表
      所記載車禍發生時間係89年4月29日16時35分等情（見警
      卷11頁），依告訴人丙○○上開陳述警員係車禍發生後20
      分即到達現場，則告訴人丙○○對於車禍發生時間在當時
      應相當清晰，告訴人丙○○於偵查中陳述：車禍後有人說
      你不對，趕快離開現場云云（見4235號偵查卷7頁正面）
      ，而證人方木榮於原審亦到庭證述：我看到有人在談論，
      我約停了一分鐘就進去了等語（見原審卷41頁），應可認
      定車禍發生時有其他人在現場，依上情況判斷，是以證人
      即警員邱士智在上開道路交通事故調查報告表所記載車禍
      之時間，應較符合車禍發生之時間，且參諸告訴人乙○○
      診斷證明書記載：告訴人乙○○傷害處置日期，為89年4
      月29日18時10分至19時30分，有仁友醫院和睦分院診斷證
      明書附卷可參（見警卷10頁）。而告訴人乙○○因車禍受
      傷送醫，屬急診治療，則告訴人乙○○傷害處置時間，距
      送醫時，依常理應不逾1小時，基此推定告訴人乙○○送
      醫時間，應為89年4月29日下午5時許，堪可認定。再據此
      推測車禍時間，可認告訴人於警訊供稱，車禍時間，為89
      年4月29日下午4時35分，較符合常理。是告訴人乙○○對
      於車禍時間何時發生，供述矛盾，其所為指訴，自難作為
      不利被告之認定。
    ｂ何人駕駛部分：告訴人丙○○、乙○○固指當日系爭小貨
      車，確有人駕駛，因逆向行駛致生本件車禍。然就何人駕
      駛系爭小貨車，告訴人丙○○、乙○○於警偵訊、原審及
      告訴人乙○○本院更一審均稱：不知是何人駕駛等語（見
      警卷3頁背面、5頁背面、7背面，4235號偵查卷15頁，原
      審卷13頁、本院更一審卷36頁），且告訴人丙○○於偵查
      中供稱：無法確認案發當日，系爭小貨車為何人駕駛，當
      天有很多車經過等語（見4235號偵查卷10頁背面）。是案
      發當天與告訴人機車，發生擦撞車輛，是否即為系爭小貨
      車，應有可疑。故告訴人丙○○、乙○○於偵查中指認，
      被告即為駕駛者，要難採信。參諸告訴人乙○○於本院更
      一審稱：因被告來醫院看伊時，說話很難聽，所以伊才對
      被告提出告訴等語（見本院更一卷38頁）。益證告訴人乙○○，自始即無法確定被告為系爭小貨車駕駛者。告訴人
      既無法確認本件肇事，係被告所為，自不得僅因被告案發
      當日下午，確曾使用系爭小貨車，即遽論被告為本件肇事
      者。
    ｃ小貨車行車方式：告訴人丙○○指稱，案發當日，系爭小
      貨車後車體，已超出白線，我閃過他的車頭，但車尾閃不
      過，而撞到系爭小貨車右邊等語（見原審卷33頁），及告
      訴人丙○○右手臂確有擦傷傷痕，且事後令告訴人丙○○
      騎乘案發時機車，依其指訴擦撞位置高度，核與系爭小貨
      車右側車板螺絲處高度相符，業經原審法院勘驗屬實，製
      有勘驗筆錄在卷可憑（見原審卷21頁背面），復有照片附
      於警訊卷可稽（見警卷12頁照片）。從而，告訴人丙○○
      、乙○○推論，渠等共騎機車，係機車前面與系爭小貨車
      右側車板，發生擦撞，且該機車行車方向，應係在系爭小
      貨車右方，尚符常理，堪以採信。然依告訴人丙○○指訴
      ，當時是遭逆向行駛系爭小貨車撞到，我們當時車子是往
      路中間閃避等情 （見警卷3頁背面，原審卷13、33頁）。
      告訴人乙○○於原審指稱，「當時被停在路邊的車子，剛
      要開出來時撞到我們的」、「當時系爭小貨車有點斜，是
      撞到該車右邊」等語（見原審卷13、33頁），二人就系爭
      小貨車行車狀態指訴，告訴人丙○○稱係遭逆向行駛中之
      自小貨車擦撞，告訴人乙○○稱係遭停在路邊而剛要開出
      之自小貨車擦撞等情互有出入；若依告訴人丙○○所指，
      當時系爭小貨車逆向行駛，則兩車擦撞位置，應為車頭，
      縱令告訴人丙○○見狀，而往路中央閃避，而避過系爭小
      貨車車頭，但以二車行車狀態，如何會致擦撞系爭小貨車
      右側車板，自有可疑。又依告訴人乙○○所指行車狀態（
      小貨車斜向開出），衡情應無導致機車車前，擦撞系爭小
      貨車右側車板情事。是告訴人丙○○、乙○○就車禍發生
      指訴，與常理有違。再者依告訴人丙○○於偵查中指訴：
      「（當天車何人開的？）無法確認，當天有很多車經過。
      」（見4235號偵查卷10頁背面）、於原審中指稱：「（當
      時是何人開的車？）我真的看不清楚，因當時旁邊還有一
      部大車子，我為要顧及我們的安全，只注意大車子，撞到
      我們的車子只停頓一下就馬上逃離現場」等語（見原審卷
      13頁）、告訴人乙○○於本院上訴審指訴：「行駛中，是
      逆向行駛開的比較慢，我要躲砂石車才被撞。」等語（見
      本院上訴卷23頁），故而依告訴人丙○○、乙○○上開陳
      述，應可知當時在車禍發生地車流量確有很多車，而在其
      後同向車道上亦有一部大車（砂石車）行駛中，惟依道路
      交通事故調查報告表所載，肇事現場由社口方向往嘉義係
      兩線道，快車道約三點七公尺，慢車道約四點六公尺，而
      系爭小貨車車長四點三公尺，則系爭小貨車係逆向停放，
      如欲由嘉義往社口方向行駛者，必需超越慢車道、快車道
      往對向車道行駛，而依告訴人丙○○、乙○○所述當時車
      流情形，在快車道確有一部大車（砂石車）在其車後行駛
      中，則系爭自小貨車在當時應係行駛在慢車道上，應無橫
      向穿越慢車道之理？而系爭自小貨車如逆向行駛在慢車道
      時，應無緊靠快、慢車道間行駛？如係與告訴人丙○○所
      騎乘之機車平行行駛者，依自小貨車車寬僅一點八公尺，
      則慢車道尚有二點八公尺可供機車行駛慢車道上，而告訴
      人丙○○所騎乘之機車寬度係０點六公尺，而有近二公尺
      之寬度可供告訴人丙○○所騎乘機車正常行駛，斷無在右
      側車板處與告訴人丙○○所騎乘之機車擦撞，實可認定。
      又系爭自小貨車如係逆向而斜行者，在告訴人丙○○往中
      間車道閃避砂石車後，必然應馬上行駛在慢車道上，否則
      惟恐遭後方即有大車（砂石車）追撞，而在告訴人丙○○
      往慢車道行駛當中，自小貨車亦斷無冒然超越快車道，否
      則必遭後方大車（砂石車）攔腰撞擊，自小貨車之速度應
      非常慢，以等待快車道之車輛通過後及對向車道並無來車
      時，始可超越，則告訴人丙○○在閃避大車（砂石車）後
      往慢車道行駛時，其速度應比正常行駛在慢車道時快，故
      而在自小貨車慢速行駛，機車行駛速度較快之情形下，亦
      無擦撞在自小貨車板處，又係擦撞在兩顆螺絲之小東西上
      ，亦可認定。
    ｄ綜上各情，告訴人丙○○、乙○○就本件車禍指訴，顯有
      瑕疪，自難僅憑告訴人指述，遽認被告涉有肇事逃逸犯行
      。
    3.次查被告於89年8月3日在偵訊筆錄固載稱：「對方撞上我
      們的車，摔到路中央，有人將其扶到我車後，我在車內聽
      說，出來看一下，然後進入車內開走」云云（詳4235號偵
      查卷10頁背面）。然此項筆錄記載，被告爭執其真正。經
      本院更一審勘驗錄音帶結果，被告係供稱：「撞倒後，人
      摔到路中央，這是我聽說的，我沒看到，但他們將人抱到
      旁邊，抱到我們車子後面，我們在『裡面』聽說才出來的
      」等語，有本院更一審勘驗筆錄在卷可稽（見本院更一卷
      34頁）。顯見上開偵訊筆錄所記載被告陳述，核與錄音內
      容不符。依刑事訴訟法第100條之1第2項規定，筆錄內容
      所載「被告陳述」與錄音或錄影內容不符者，不符部分，
      不得作為證據。是上開偵訊筆錄該部分，無證據能力，先
      予敘明。至上開錄音所提及『裡面』一語，經被告說明，
      是指其家裡面，非在車內，而案發地點正位於其家門口等
      情，亦為告訴人乙○○所供認（見本院更一卷34、35頁）
      ，並據證人即被告胞弟高瑞麟迭於警偵訊證稱：系爭小貨
      車為其所有，於案發日下午2時30分許，其將其逆向停放
      ，在嘉義縣中埔鄉○○村○○路140之1號被告住處前等語
      （見警卷1頁背面，4235號偵查卷7頁），且倘若被告確係
      從系爭小貨車『車內』出來等情為真。此時告訴人應能『
      看清楚』駕駛者為誰，而能確認何人為駕駛者。然告訴人
      於警偵訊卻稱：無法確認案發當日系爭小貨車，為何人駕
      駛，顯見被告供稱，其於偵訊時供稱『裡面』，是指家裡
      面等語，為真實可採。公訴人以被告坦承犯罪，顯係誤解
      。至於本件事故發生當時，被告究係在屋內睡覺抑或與親
      友聊天，雖被告先後供述不一（見原審卷12、35、53、54
      頁，本院上訴卷36頁，本院更一卷34、35頁），惟並不影
      響其於本件事故發生當時係在「屋內」而非在「車內」之
      事實認定，併此敘明。
    4.又證人邱士智雖於原審證稱：「……報案時是說車子肇事
      逃逸……」（見原審卷15頁）「因為有民眾報案，但民眾
      名字放記了」（見原審卷50頁）云云，惟「肇事逃逸」既
      是由已忘記名字之報案民眾所供稱，此部分即屬傳聞，依
      刑事訴訟法第159條第1項之規定，不得做為證據，自無從
      據以採為告訴人指述之佐證，亦此敘明。
    5.綜上所述，告訴人丙○○、乙○○既未能確認，被告即為
      當日駕駛系爭小貨車者，且彼等指訴既有瑕疪，而系爭小
      貨車逆向停車，又為証人高瑞麟所為。證人方木榮另證述
      案發時，並無人在系爭小貨車等情（見警卷9頁背面、原
      審卷39至42頁），而證人方木榮於原審雖證述：「（從你
      聽到碰撞聲到你出來看經過多久？）我當時在家裡最裡面
      的椅子上坐，因我家較深，老人家行動較慢，且事情不重
      要，所以出來要好幾分鐘。」等語（見原審41頁），證人
      即製作方木榮警詢筆錄之警員邱士智於本院更二審到庭結
      證：「（你做方木榮的筆錄，他說出來時並沒有看到小貨
      車，他是小貨車停好後，還是撞到機車後才出來看的？）
      當時沒有問那麼細。」等語（見本院更二審卷51頁），然
      證人方木榮既係聽到撞擊聲才出來查看，而如告訴人丙○○、乙○○上開證述該自小貨車僅停頓一下即駛離者，證
      人方木榮雖行動緩慢，出來好幾分鐘等語，然依告訴人丙○○上開所稱警方係車禍後20分鐘到達現場，而依道路交
      通事故調查報告表所載現場已移動、機車與自小貨車均未
      在現場等情，此亦經證人即到達現場之警員邱士智於本院
      更二審到庭結證屬實（見本院更二審卷50頁），自應認係
      車禍當時所目擊之情形，否則如係事後停好自小貨車才出
      來者，豈不認證人方木榮從屋內走至屋外，當需超過二十
      分鐘？是此與常情不符。是認不得以告訴人丙○○、乙○○有瑕疵指訴，而認被告有肇事逃逸事實。
    6.末按刑法第185條之4肇事致人死傷逃逸罪，係以行為人駕
      駛動力交通工具肇事，致人受傷後逃逸為其構成要件，是
      須行為人須因駕駛動力交通工具而肇事時，始為該當。若
      行為人未因駕駛車輛肇事，縱令事後將肇事車輛駛離現場
      ，或為煙滅肇事證據，或為其他原因，均與上開肇事遺棄
      罪構成要件不符。查被告固供承於案發後，將小貨車駛離
      案發地，但既無證據證明被告有駕駛系爭小貨車肇事，則
      事後被告縱將小貨車駛離現場，亦難認該當刑法第185條
      之4之構成要件。
    7.此外，復查無其他積極證據，足證被告有公訴人所指肇事
      逃逸犯行，依前說明，被告犯罪，尚屬不能證明。
（四）原審因以不能證明被告犯罪，而為被告無罪之判決，於法
      核無違誤。檢察官仍執前詞提起本件上訴，為無理由，應
      予駁回。
三、適用法條刑事訴訟法第368條。
本案經檢察官吳忠賢到庭執行職務。
中　　華　　民　　國　　96　　年　　10　　月　　17　　日
                  刑事第三庭    審判長法　官  陳義仲
                                      法　官  宋明蒼
                                      法　官  蔡勝雄
以上正本證明與原本無異。
如不服本判決，應於收受本判決後十日內向本院提出上訴書狀。
其未敘述上訴理由者並得於提起上訴後十日內向本院補提理由書
狀（均須按他造當事人之人數附繕本）「切勿逕送上級法院」。
　　　　　　　　　　　　　　　　　　　書記官  汪姿秀
中　　華　　民　　國　　96　　年　　10　　月　　18　　日
